【裁判字號】    90,訴,348
【裁判日期】    901019
【裁判案由】    偽造文書
【裁判全文】
臺灣宜蘭地方法院刑事判決                            九十年度訴字第三四八號
    公  訴  人  臺灣宜蘭地方法院檢察署檢察官
    被      告  丁○○
右列被告因偽造文書案件，經檢察官提起公訴（九十年度偵字第一八四三號），本院
判決如左：
    主  文
丁○○行使偽造私文書，足以生損害於公眾及他人，處有期徒刑肆月，如易科罰金，
以參佰元折算壹日。緩刑貳年。
偽造之乙○○、甲○○、丙○○之印章各壹枚，及被繼承人子孫暨親屬系統表上申請
人處偽造之乙○○、甲○○、丙○○之印文各壹枚均沒收。
    事  實
一、緣丁○○與其兄施進福、施朱慶、施堅城、施堅池、施光輝、其姐施聖美、其兄
    施清美（已歿）之子施俊名、施俊光、其兄施堅銘（已歿）之子乙○○、甲○○
    及丙○○等十二人，共同繼承坐落宜蘭縣五結鄉○○段一三七二地號土地暨其上
    門號宜蘭縣五結鄉○○路十八號三四四建號之建物及同段一三七二之一地號土地
    。民國八十九年四、五月間，前開繼承人多數同意變更遺產公同共有關係為分別
    共有關係，並委由丁○○處理，然迄未獲乙○○、甲○○、丙○○三人之同意。
    嗣丁○○擬於八十九年五月三十日至宜蘭縣羅東鎮地政事務所辦理分別共有之登
    記，其明知尚未獲得乙○○、甲○○及丙○○三人之同意及授權，竟於九十年五
    月二十九日某時許，至宜蘭縣羅東鎮某刻印店，利用不知情之成年店員擅自偽刻
    乙○○、甲○○及丙○○之印章各一枚，並於翌（三十）日下午二、三時許，攜
    至宜蘭縣羅東地政事務所，以其為該前開房地十二名繼承人代理人之身分，在土
    地登記申請書（共有形態變更登記）、登記清冊、被繼承人子孫暨親屬系統表等
    三件私文書上之申請人處或權利範圍劃分處，蓋用前開印章偽造甲○○、丙○○
    及乙○○之印文（每文件每人各一枚，共九枚），而以乙○○等三人為共同申請
    人偽製上開私文書，足以生損害於乙○○、甲○○及丙○○。同日下午其再度與
    乙○○、甲○○及丙○○等人聯繫仍未獲同意，丁○○即持上開文件向地政事務
    所收文人員林玉芬送件而行使之，足以生損害於乙○○、甲○○、丙○○及地政
    機關對於土地登記管理之正確性。嗣經初審承辦人員戊○○發現未具乙○○等三
    人之所有權狀，並獲悉乙○○等三人不願前來辦理後，乃告知丁○○該三人未會
    同辦理不應用印，丁○○始將渠等於土地登記申請書及登記清冊申請人處之印文
    用修正液塗去，並將被繼承人子孫暨親屬系統表上乙○○等三人之印文以筆劃叉
    ，而僅以其餘九人之名義申請辦理上開房地之分別共有登記。
二、案經乙○○、甲○○及丙○○訴由台灣宜蘭地方法院檢察署檢察官偵查起訴。
    理  由
一、訊據被告丁○○對於前揭時、地委託他人刻製告訴人乙○○、甲○○及丙○○等
    三人之印章，並用印於土地登記申請書、登記清冊及被繼承人子孫暨親屬系統表
    等文件上用印，而以全體繼承人代理人之名義向羅東地政事務所送件，嗣經初審
    承辦人員戊○○告知告訴人等三人未會同辦理不應用印，其始將渠三人於土地登
    記申請書及登記清冊申請人處之印文用修正液塗去，並將被繼承人子孫暨親屬系
    統表上乙○○等三人之印文劃叉，而僅以其餘九人之名義申請辦理上開房地之分
    別共有登記等事實坦承不諱，核與證人林玉芬、戊○○證述情節相符，並有土地
    登記申請書（申請人簽章處乙○○、甲○○及丙○○等三人印文已經塗去，然仍
    有留有印文外框之痕跡）、登記清冊（乙○○、甲○○及丙○○等三人權利範圍
    處之印文已經塗去，留有塗改痕跡）及被繼承人子孫暨親屬系統表等影本各一件
    、土地登記謄本二件、建築登記謄本一件等資料附卷可按，堪信屬實。然被告惟
    矢口否認有何偽造文書犯行，辯稱：八十九年四、五月間伊要遷移祖先牌位時，
    告訴人曾到伊家，有告知他們要辦理分割，他們說手續辦好後才可移動牌位，後
    來伊幫他們刻印章，想說方便，所以到送件時才告訴他們，但他們不同意，伊就
    將印文劃掉，辦理分別共有登記並沒有影響他們的權益，伊是因為不知法令才會
    這樣做，後來也劃掉應不觸法云云。惟查：（一）被告於前開時、地刻製告訴人
    乙○○、甲○○及丙○○等三人之印章，並持以用印於上開文件，均未事先徵得
    告訴人三人之同意之情，迭據告訴人乙○○、甲○○及丙○○於偵查及本院審理
    時指述歷歷，渠等並共同指稱：當時被告將所有叔伯聚合，希望大家一起談清楚
    分割方式再送件，沒想到被告就先行處理，伊等並未同意他刻印，之前被告還說
    要談整建的事情，但還沒談就送件等語在卷。參以被告於偵查中亦供承之前曾與
    告訴人之母聯絡此事，但她說不要等語明確，並具狀表示告訴人不願意配合縣道
    拓寬而就地整建，對此百般刁難，送件當天告訴人及其母說要分得與被告及其兄
    弟一樣多，因而不願意拿出權狀之情，有答辯狀附於偵查卷可稽，此核與證人即
    當日被告送件時曾到場之施進福於偵查中證稱當天與告訴人之母聯繫，她說不要
    等語相符。此外被告於審理中亦供承當初跟告訴人說要辦分割時，告訴人並未明
    確告訴伊可以代刻印章，且伊刻印章時亦未告知他們等語綦詳，是被告稱告訴人
    前曾同意云云，顯難採信。從而被告為成年人並有社會歷練，當知未經他人之同
    意不得擅自刻製印章及用印，將有觸法之虞，卻未經授權即偽刻告訴人三人之印
    章，並蓋用於上開文件上，持向地政機關承辦人員送件而行使之，其犯罪行為自
    已既遂。嗣雖經地政機關承辦人員戊○○表示無告訴人等人之所有權狀，渠等未
    會同辦理不可用印，被告始將之塗去，然其行使之初已生損害於告訴人三人，並
    有損及地政機關對於土地管理登記正確性之虞，該嗣後塗去行為尚無解於其罪責
    之成立。（二）至被告堅稱土地所有權全部經辦妥公同共有繼承登記，部分繼承
    人得依土地法第三十四條之一規定，按全體繼承人之應繼分申辦分別共有登記，
    然查依最高法院八十五年度台上字第八七二號判決要旨：繼承人將遺產之公同共
    有關係終止改為分別共有關係，性質上係屬分割遺產方法之一，而共有物之分割
    初無土地法第三十四條之一第一項之適用（參閱同院七十四年台上字第二五六一
    號判例），且現行土地登記規則第三十一條第一項復明定，繼承之土地應登記為
    公同共有，經全體繼承人同意者，得登記為分別共有。故繼承人將公同共有之遺
    產變更為分別共有，應依民法第八百二十八條第二項規定經全體繼承人同意，始
    得為之，部分繼承人自不得依據土地法第三十四條之一第一項之規定，以經共有
    人人數及應有部分合計過半數之同意，逕為申請變更為分別共有之登記，因此公
    同共有變更為分別共有，並無土地法第三十四條之一之適用，被告前開認知容有
    誤會，然因被告確有前述之未經同意即擅自偽製告訴人印章並用印於申請文件上
    情事，究其依據何法律規定提出申請，均不影響其前開犯罪之成立，併此序明。
    從而綜上所述，本件事證明確，被告犯行堪以認定，應依法論科。
二、核被告丁○○所為，係犯刑法第二百十六條、第二百十條之行使偽造私文書罪，
    被告偽刻印章乃以使用印文為目的，其偽造印章之行為應為偽造印文之目的行為
    所吸收，又其偽刻印文之行為乃為偽造前開私文書之一部行為，其於偽造後復持
    向地政機關人送件而行使之，其偽造私文書之低度行為，應為行使偽造私文書之
    高度行為所吸收，均不另論。被告於一緊密之時、地下接續偽刻告訴人三人之印
    章，並持以加蓋於土地登記申請書（共有形態變更登記）、登記清冊、被繼承人
    子孫暨親屬系統表等私文書上，前開行為於同時同地或密切接近之時地實施，侵
    害同一之法益，各行為之獨立性極為薄弱，依一般社會健全觀念，在時間差距上
    ，難以強行分開，在刑法評價上，應視為數個舉動之接續施行，合為包括之一行
    為予以評價，為接續犯，而僅構成包括之一罪。被告利用不知情之刻印店員擅自
    偽刻乙○○、甲○○及丙○○之印章各一枚為間接正犯。其以一行使偽造私文書
    行為，同時侵害告訴人三人及地政機關對於土地登記之正確性，為想像競合犯，
    應僅論以一罪。爰審酌被告之素行、犯罪之動機、目的、手段、所生危害、犯後
    態度，及其未藉此從中牟利等情狀，量處如主文所示之刑。又被告犯罪後，刑法
    第四十一條之規定，業於九十年一月十日修正，其第一項規定犯最重本刑為五年
    以下有期徒刑以下之罪，而受六個月以下有期徒刑或拘役之宣告，因身體、教育
    、職業、家庭之關係或其他正當事由，執行顯有困難者得易科罰金，並自同年一
    月十二日生效，比較新、舊法之結果，以修正後之規定有利於被告，爰依刑法第
    二條第一項前段規定，適用修正後之規定諭知易科罰金之折算標準。又被告前未
    曾受有期徒刑以上刑之宣告，有臺灣高等法院檢察署刑案紀錄簡覆表一件在卷可
    憑，此次因一時失慮而罹刑典，經此偵、審程序應知所警惕，信認無再犯之虞，
    本院認對其所宣告之刑以暫不執行為適當，爰併予宣告緩刑二年，以勵自新。
三、偽造之乙○○、甲○○及丙○○之印章各一枚，及被繼承人子孫暨親屬系統表上
    申請人處偽造之乙○○、甲○○及丙○○印文各一枚，雖被告供稱印章業經其毀
    棄云云，然無實際證據可資佐證該等印章均確已滅失，爰依刑法第二百十九條規
    定諭知沒收。至土地登記申請書及登記清冊等文件上申請人處偽造之乙○○、甲○○及丙○○之印文共六枚，業經被告使用修正液塗去而滅失，爰不諭知沒收，
    附此敘明。
據上論斷，應依刑事訴訟法第二百九十九條第一項前段，刑法第二百十六條、第二百
十條、第五十五條、第二條第一項前段、第四十一條第一項、第七十四條第一款、第
二百十九條，罰金罰鍰提高標準條例第一條前段、第二條，判決如主文。
本案經檢察官廖允松到庭執行職務
中      華      民      國      九十      年      十      月    十九    日
                                  臺灣宜蘭地方法院刑事第一庭
                                          法  官    林翠華
右正本證明與原本無異。
如不服本判決，應於判決送達後十日內，向本院提出上訴狀（應附繕本）。
                                          書記官    林秀麗
中      華      民      國      九十      年      十      月   二十二   日
附錄本案論罪科刑法條全文：
刑法第二百十條、第二百十六條
中華民國刑法第二百十條
 (偽造變造私文書罪)
偽造、變造私文書，足以生損害於公眾或他人者，處五年以下有期徒刑。
中華民國刑法第二百十六條
 (行使偽造變造或登載不實之文書罪)
行使第二百十條至第二百十五條之文書者，依偽造、變造文書或登載不實事項或使登
載不實事項之規定處斷。


司法院資訊處製作；財團法人民間司法改革基金會備份。
